【裁判字號】    88,訴,5026
【裁判日期】    900102
【裁判案由】    給付承攬報酬
【裁判全文】
臺灣台北地方法院民事判決  八十八年訴字第五○二六號
    原      告  貴琳實業有限公司
                              .
    法定代理人  乙○○      住台北市○○○路○段七九０巷五七弄十八號一樓
    訴訟代理人  林欣柔律師  住台北市○○路○段四號七樓
                陳俊斌律師  住台北市○○路○段四號七樓
    複  代理人  蘇弘志律師  住台北市○○路○段四號七樓
    被      告  甲○○      住台北市○○○路○段一七五巷十五弄六號五樓
    訴訟代理人  李吉隆律師  住台北市○○○路○段二十號五樓之二
右當事人間給付承攬報酬事件，本院判決如左：
    主    文
被告應給付原告新台幣參拾貳萬零柒佰貳拾肆元，及自八十八年十二月四日起至清償
日止，按年息百分之五計算之利息。
原告其餘之訴駁回。
訴訟費用由被告負擔十分之六，餘由原告負擔。
本判決第一項於原告以新台幣壹拾壹萬元供擔保後，得假執行，但被告如於假執行程
序實施前以新台幣參拾貳萬零柒佰貳拾肆元為原告預供擔保，得免予假執行。
原告其餘假執行之聲請駁回。
    事    實
甲、原告方面：
一、聲明：
（一）被告應給付原告新台幣（下同）五十三萬一千三百九十九元，及自起訴狀繕本
      送達翌日起至清償日止按年息百分之五計算之利息。
（二）願供擔保，請准宣告假執行。
二、陳述：
（一）被告甲○○於八十六年十一月間請求原告公司依其所繪製之設計圖以「連工帶
      料」之方式估價，經本公司詳列估價單，總金額為新台幣（下同）二百一十二
      萬八千一百零三元。之後雙方同意自原估價時預計之施作項目中刪除泥作、大
      理石、水電及空調工程，由被告自行另請他人施做，原告之工作內容以木作工
      程為主。
（二）於被告另行發包之泥作工程完成後，原告之木作工作部於八十七年三月間就位
      於台北市○○○路○段一七五巷十五弄六號五樓即被告之住所開始施工。施作
      期間，原告依據設計圖及原估價單所訂之材料、數量施作，但被告就部分項目
      現場指示更換材料及變更設計，並新增原估價單未列之項目。系爭工程完工後
      ，原告於八十七年九月十六日詳列施作項目、數量、單價、總價之估價單向被
      告請求給付系爭工程尾款五十三萬一千三百九十九元（總工程款為一百一十三
      萬一千三百九十九元，扣除被告已給付部分價金六十萬元），卻為被告所拒，
      被告並來函主張總工程款為八十三萬九千一百七十元，並謂因原告施作有瑕疵
      ，以較低廉之材料施作、毀損公共設施等，應扣除二十萬零九千三百九十元，
      故再扣除已給付之部分價金六十萬元後，其所應給付之工程款僅為二萬九千七
      百八十元。
（三）查系爭工程於八十七年六月中旬完工時，被告告知原告關於系爭工程完工後之
      整理清潔工作由被告負責，故原告於請尾款時亦將此部分之報酬扣除。被告自
      八十七年六月原告完工後均未表示任何意見並遷入居住，而至原告請款時始謂
      原告有上述事由應予扣款並主張於原告補正前拒絕給付。按被告為設計師，對
      系爭工程之材料、施作方法及原告施作之品質是否達到約定之程度知之甚詳，
      且系爭工程之設計圖為其本人所繪製提供，施工期間被告亦均在現場監工，時
      常對原告之施作方法予以指示，如謂原告有以較低廉之材料施作或有瑕疵、毀
      損物品之情事，被告應早已於現場要求改善，何以完工後始主張種種事由拒付
      款？又被告無任何意見即遷入居住，顯見其已對原告之工作予以驗收，原告之
      工作已經完成，被告即應依承攬契約給付報酬。
（四）經原告詳細比對原告請款之細目與被告自己所列之表單，雙方表列之施作數量
      、項目、材料、單價、總價確有出入，原告亦向台北市大安區調解委員會聲請
      調解，但因被告不到場而調解不成立。
（五）對鑑定報告之意見：
  １、原告與客戶間就承攬報酬之約定，若雙方訂有正式書面契約，施作項目中所使
      用之材料之五金材料，均包含在單價中，而原告監工管理之報酬及應得之利潤
      為總工程款之百分之十。
  ２、兩造間就承攬報酬之約定，因未簽訂正式書面契約而僅有估價單，估價單上各
      施作項目之單價當然包含材料成本、加工費用、工人之報酬、原告監工管理之
      費用以及原告應得之利潤。而依鑑定報告內容，鑑定價格並不包含五金材料及
      監工管理費用及原告應得之利潤，因此鑑定人所鑑定之單價自然低於原告請求
      之單價。按依鑑定報告註四及註五之內容，鑑定人謂其鑑定價格並不包含五金
      及監工管理費，惟於庭訊時，又稱其鑑定之價格乃「木作」部分價格及部分五
      金之材料費用，監工管理費用及進口五金之費用不包括在內。惟五金材料有的
      已鑲嵌於木作內根本無法察看，有的根本無法從外觀判定其究為進口與否，因
      此鑑定人以是否為進口貨品為標準決定鑑定價格，並不客觀。故就五金材料之
      價格，應按原告完成系爭裝璜工程所購入之五金材料之估價單所示，亦即原告
      向材料商進貨之成本價格，至少為六萬二千六百一十九元。雖被告主張五金乃
      其自行購買，非原告所得請求，惟實際上被告僅自行購買門把部分之五金，而
      原告之估價單中亦無門把項目，被告所稱實屬誇大。退一步言，即使只計算進
      口五金材料之價格，經原告向五金材料進貨商東順五金行查詢進口五金材料價
      格，依東順五金行之明細表，進口五金材料價格為二萬三千二百五十元。
  ３、被告已自認裝潢工程一般監工管理及應得利潤為總工程款之百分之十至百分之
      十五，故原告所請求之承攬報酬，除鑑定人所鑑定之木作部分九十二萬三千九
      百一十五元，加入五金價格六萬二千六百十九元後，共九十八萬六千五百三十
      四元，再加上前揭總工程款之百分之十，總計一百零八萬五千二百八十七元。
      扣除被告已給付之六十萬元，被告尚應給付原告四十八萬五千一百八十七元。
      退一步言，即使五金價格僅計入進口部分，則木作部分價格為九十二萬三千九
      百十五元，加進口五金六萬三千二百五十元，總工程款為九十四萬七千一百六
      十五元，再加百分之十之監工管理費及原告應得之利潤，總計一百零四萬一千
      八百八十一元，扣除被告已給付之六十萬元，被告尚應給付原告四十四萬一千
      八百八十一元。
（六）對被告抗辯之意見：
  １、所謂監工管理費，即是承攬人於裝潢工程進行期間，至施作現場指揮監督工人
      以人材料之進出、使用情形所應得之報酬。由於被告本身從事室內設計工作，
      系爭工程之設計圖亦是被告自行繪製，被告關心工程施工情形而到場瞭解乃人
      之常情，同時亦是為了盡其定作人適指示之義務，並不能因此而謂原告沒有監
      工管理而拒付報酬。
  ２、被告主張古董家具交由原告修理刨平而厚度減少一事，鑑定已於鑑定報告註三
      中表示，該餐桌即使是全新狀態，亦價亦不超過一萬元，然被告部要求原告賠
      償六萬元，顯不合理，況且該餐桌是否果如被告所言，原厚度為有四．五公分
      ，鑑定人未舉證以實其言。因此原告請求九千元之修理費，既被鑑定人採納，
      足證原告之工作並無瑕疵，被告之抗辯實不可採。
  ３、被告又謂原告施作之地板與其他大理石地板在高度上有落差，乃其自行雇工修
      補，以及原告進場施作期間破壞電梯等公共設施，被告亦自行修復等，該等費
      用應由原告負擔云云。惟查原告所施作之木質地板，係以被告自行施作之泥作
      工程為基礎，故木質地板高度高於大理石地板，實係因其泥作工程之高度未事
      先與原告之木板高度為計算，而被告為節省工程費用自行施作所致，此即為不
      同工程間介面管理之問題。若被告自始將泥作、大理石及木作工程全部交由原
      告施作，則被告所稱高度不一之瑕疵，原告當然負有修補及賠償責任，但被告
      為節省工程款而將不同工程交由不同承攬人施作，則各個工程間之管理即應由
      被告負責，此亦為定作人所應負之適當指示責任。再者，若原告之給付有瑕疵
      ，依民法第四百九十三條規定，被告應先通知原告修補，原告不為修補者，始
      須償還被告修補之必要費用，但在本件情形，被告從未通知原告表示工作物有
      瑕疵，反而於完工後三個月，原告向其請款時才主張瑕疵，因此，被告所稱其
      修補之費用，原告無須負擔，且被告並未就此於鑑定時提出，而於鑑定完成後
      始加以爭執，實亦違反其共同促進訴訟迅速進行之義務。至於電梯是否果有被
      告所稱之損壞，被告雖提出一份管理委員會函，但依該函內容，顯係被告單方
      之表示，且無管理委員會及主任委員之簽名或蓋章，應無證明能力，更何況原
      告進場施作前亦有其他工程進入大樓施作，即便電梯確有損害，是否為原告所
      致，亦甚有疑義。
  ４、被告所提收尾工程之三方工程行估價單上沒有三方工程行之地址，且未經其負
      責人簽名蓋章，否認其真正。
三、證據：提出八十六年十一月十一月原告依設計圖開立予被告之估價單影本、八十
    七年九月十六日原告據以請款之估價單明細影本、被告來函影本、被告所列明細
    影本、調解不成立證明書影本、原告與其他定作人所簽訂之正式書面契約影本三
    份、原告為完成系爭裝璜工程所購入五金材料之估價單、原告向東順五金行進貨
    材料中屬於進口材料部分之明細表、兩造列表明細比較等件為證，並提出鑑定項
    目表聲請由台北市室內設計裝修商業同業公會鑑定。
乙、被告方面：
一、聲明：駁回原告之訴，並陳明如受不利判決願供擔保請准免予假執行。
二、陳述：
（一）按契約以當事人互相意思表示一致時為成立，民法第一百五十三條定有明文。
      本件依原告起訴狀所載「八十六年十一月估價單二百一十二萬八千一百零三元
      」，因「之後刪除泥作水電空調」，此價金顯未一致。又八十七年三月施作期
      間「原告就部分項目現場指示更換材料及設計並增項，完工後原告於八十七年
      九月六日向被告請款，為被告所拒，主張總工程款為八十三萬九千一百七十元
      ，扣已付六十萬元，及瑕疵低廉材料施作，毀損公設之二十萬零九千三百九十
      號，僅為二萬九千八百八十元」顯示兩造就價金未曾合致。即除原告起訴狀附
      表一理由欄所載雙方一致者外，均未一致。一致者計為３、７客廳部分：2.
      七項原告僅得就此部分請求。
（二）又原告主張被告已經遷入，已驗收無異議云云，依其狀載，被告早於八十七年
      九月十六日拒絕其主張並去函陳明共價八十三萬九千一百七十元，扣瑕疵等二
      十萬三千三百九十元（依民法第四百九十二條、第四百九十四條承攬人品質保
      證責任，此為減二十萬三千三百九十元之理由）僅欠二萬九千七百八十元，故
      非無異議。
（三）所謂市價就是成品價，本件既為連工帶料包含材料、材料加工、工人薪水、監
      工管理費及應得利潤，鑑定總價即指此等全部而言，如其中任何項目未為之，
      即應減掉，以符實際。本件房間門件「五金門把」被告以進口五金提供，玄關
      、客廳矮櫃、浴室矮櫃、書房矮櫃，門片之五金把手由被告提供，書房高櫃、
      書櫃現場未裝門片五金把手，書房拉門門片本應為摺壘式，竟作成一般門片且
      五金由被告提供，臥室挾門只設止滑軌與約定不合且五金只有書房的一半，均
      應扣除。原告所提東順五金行之估價單，為私文書被告否認其真正，且估價單
      與統一發票不同，估價單或有購買意向但未成交，原告縱有購此物，但或他用
      ，或庫藏，不能證明由於本件，且五金為材料之一，豈有不用五金而能完成承
      攬工程之理？
（四）關於五金部分：
      鑑定人所謂五金未包含在內，係指木作外者，如鎖，而此等部分均由被告提供
      ，此可由原告所提估價單都是原料，並無門鎖之類五金成品可證，故原告指應
      加五金材料成本六萬二千六百十九元為不實在。
（五）關於監工：
      鑑定結果依市價成品，成品當然包括監工，故鑑定價值已包含監工費。而本件
      係由原告擔任監工，故應扣除之。此由原告起訴狀第四頁載明施工期間被告亦
      均在現場監工，且大廈管理委員會亦出具證明因原告未監工，任工人一意孤行
      ，致生噪音、污染等事，可證其未到場監工。
（六）關於清潔清洗費：
      原告於起訴狀自承，被告告知原告關於系爭工程完工後之整理清潔工作由被告
      負責，故此部分是被告施作已明，茲鑑定依市價成品為準當然包含清潔在內，
      此部分應扣除，清潔清洗費共二萬五千元，有估價單可證。
（七）被告另付為補地面高低差而舖設之大理石六萬元及古董桌損失十萬元。
（八）鑑定價九十二萬三千九百十五元，減監工費九萬二千二百九十一元，減清潔清
      洗費二萬五千元，減收尾工程一萬零六百元，減鑑定附註三千元，及古董桌十
      萬元，再減已付之六十萬元，被告實欠九萬三千零二十四元。
三、證據：提出三方工程行估價單影本、管委員證詞影本一件、元崇設計工程公司五
    金價目影本、管理委員會總幹事證明工程由被告監工之證明書為證。
    理    由
一、本件原告主張八十六年十一月間被告甲○○請原告依其所繪製之設計圖以「連工
    帶料」之方式估價，經原告估價總金額為二百一十二萬八千一百零三元。其後雙
    方同意除估價單上泥作、水電及空調工程由被告另委由他人施作外，其餘項目由
    原告依估價單之價格承作。原告遂於八十七年三月間開始就位於台北市○○○路
    ○段一七五巷十五弄六號五樓即被告之住所施工。施工期間被告就部分項目現場
    指示更換材料及變更設計，並新增原估價單未列之項目，總工程款共為一百十三
    萬一千三百九十九元，被告已給付六十萬元。系爭工程完工後，原告於八十七年
    九月十六日詳列施作項目、數量、單價、總價之估價單向被告請求給付系爭工程
    尾款五十三萬一千三百九十九元，但為被告所拒，為此依承攬之法律關係，請求
    被告給付五十三萬一千三百九十九元，及自起訴狀繕本送達翌日起至清償日止按
    年息百分之五計算之利息。
二、被告則以：除原告附表一３、７項，及客廳部分：2.七項外，兩造就裝
    潢工程之價金及數量，意思表示並未一致，原告僅得就附表一３、７項，及客廳
    部分：2.七項分請求。本件工程經鑑定結果之鑑定價格為九十二萬三千
    九百十五元，而本件係由被告自行監工，工程完工後之收尾工程及清潔工作亦由
    被告負責，此部分之費用應予扣除，即扣除監工費用九萬二千二百九十一元、清
    潔費二萬五千元、收尾工程一萬零六百元，再扣除鑑定報告附註三之三千元及古
    董桌之損害十萬元，及被告已付之六十萬元，被告僅餘九萬三千零二十四元之工
    程款尚未給付等語，資為抗辯。
三、本件原告主張八十六年十一月間依被告所繪製之台北市○○○路○段一七五巷十
    五弄六號五樓房屋之裝潢設計圖，以連工帶料之方式估價，總金額為二百一十二
    萬八千一百零三元，其後雙方同意除估價單上之泥作、水電及空調工程外，其餘
    項目均由原告承作，施工期間被告並就部分項目現場指示更換材料、變更設計，
    及新增施作項目，並約定工程完工後之清潔工作由被告自行負責，原告已完成所
    承攬之工程，被告並已遷入居住，惟被告僅給付部分工程款六十萬元，而拒付其
    餘工程款之事實，業據其提出估價單影本兩份、被告八十七年十二月八日台北公
    館郵局第五四二存證信函影本為證。被告則辯稱除原告起訴狀附表一３、７項，
    及客廳部分：2.七項外，兩造就裝潢工程之價金及數量，意思表示並未
    一致云云。惟查，本件工程施工期間，被告均在現場監工，並就部分項目現場指
    示更換材料、變更設計及新增施作項目等情已據原告所陳明，被告亦自承擔任本
    件工作之監工，工程施作期間，被告既在場監工，所辯除原告起訴狀附表一３、
    ７項及客廳部分2.七項外，其他工程之項目及其數量，均未合意由原告
    施作，顯非事實。而原告所提其據以請款之估價單，未經被告之簽署確認，其主
    張兩造已合意以估價單上所列之價格為本件工程之承攬報酬，亦非可採。
四、本件經送台北市室內設計裝修商業同業公會鑑定結果，原告施作之項目（不含五
    金部分）之市價為九十二萬三千九百十五元，扣除櫃內層板未預留銅珠孔及壓扣
    弄壞之瑕疵三千元後，總價為九十二萬零九百十五元，此有鑑定報告書在卷可稽
    。而鑑定報告所稱木作項目「不含五金部分價錢」，是指特殊五金，如進口之門
    鎖等五金，若為小五金及台灣製造之門鎖等五金，則已包括在鑑定價格內，因本
    件是否使用特殊廠牌之進口五金，看不出來，所以以一般市面出售成品所使用之
    五金標準去鑑定，又鑑定價格中並未將監工管理費用算入等情，已據鑑定人汪精
    銳結證在卷。而本件裝璜原告使用之進口五金共計二萬三千二百五十元，而國產
    相當於該等五金之價格則為九千四百六十一元，相差一萬三千七百八十九元，另
    本件裝璜中有部分進口門鎖五金為被告提供，價額共為五萬零三百五十元，而國
    產相當於該等五金之價格則為一萬三千九百八十元，業據兩造陳明在卷，並有東
    順五金行、元崇設計工程公司出具之單據在卷可稽，是原告施作項目之價額，應
    加計原告使用進口五金與國產五金之差價一萬三千七百八十九元，及扣除國產相
    當於被告所提供五金部分之價格一萬三千九百八十元，計為九十二萬零七百二十
    四元（920,915+13,789-13,980=920,724）。本件鑑定價格中未含監工管理費用
    ，已據鑑定證人汪精銳結證在卷，被告辯稱鑑定價格中應扣除百分之十之監工管
    理費九萬二千二百九十一元，為無足取。而因市場自由競爭，室內裝璜不一定有
    另外收監工管理費用等情，亦據鑑定證人汪精銳所陳明，本件原告未據證明兩造
    有給付監工管理費之約定，其所提估價單中亦未列有監工管理費用，而原告其他
    連工帶料工程估價單上則均於施作項目外，另行列計監工管理費及利潤，且鑑定
    價格既係鑑定機關依市價估算，自已包含合理之利潤，原告請求加計總工程款百
    分之十之監工管理費及利潤，亦無可採。又兩造約定本件工程完工後由被告自行
    負責清潔，為兩造所不爭，而鑑定報告僅就原告施作項目為鑑價，亦無列計清潔
    費用，被告抗辯應扣除清潔費用二萬五千元，並不足採。另被告抗辯古董桌原有
    厚度四．五公分，經原告修補後只餘二．五公分厚度損失十萬元，應於原告報酬
    中扣減云云，惟未據舉證以實其說，亦非可取。又被告辯稱其為補地面高低差而
    舖設支出之大理石費用六萬元及收尾工程一萬零六百元部分，查系爭房屋之泥作
    部分非原告承做，為兩造所不爭，而原告所施作之木質地板，係以被告自行施作
    之泥作工程為基礎，故木質地板高於大理石地板，實係因其泥作工程之高度未事
    計算先預留木質地板之高度所致，非可歸責於原告，被告自不得請求原告負擔為
    補平其高低差而支出之費用；至於收尾工程部分，被告固曾於八十七年十二月八
    日以台北公館郵局第五四二號存證信函定期催告原告修補，而原告未為修補，惟
    被告所提其自行修補費用之單據，僅於單據右上角書寫「三方工程行」，為一未
    經出具單據人簽章確認之估價單，既經原告否認其真正，被告復未舉證證明該私
    文書之真正，尚難信採，況估價單通常僅為就某項工作所須費用事先之估算，尚
    不足證明確有依該估價單為施作並付款，被告抗辯應扣除此部分之費用，即無可
    採。
五、綜上所述，原告承攬本件室內裝璜工程應得之承攬報酬共為九十二萬零七百二十
    四元，扣除被告已給付之六十萬元，被告尚應給付原告三十二萬零七百二十四元
    。從而，原告依承攬之法律關係請求被告給付承攬報酬於新台幣三十二萬零七百
    二十四元，及自起訴狀繕本送達翌日（即八十八年十二月四日）起至清償日止，
    按年息百分之五計算之利息範圍內，為有理由，應予准許，逾此範圍原告之請求
    ，為無理由，應予駁回。
六、本案事證已臻明確，兩造其餘主張陳述及所提之其他證據，均與本件判決之前述
    判斷無影響，自毋庸逐一斟酌論述，併此敘明。
七、兩造陳明願供擔保，聲請宣告假執行或免為假執行，經核原告勝訴部分，合於法
    律規定，爰分別酌定相當之擔保金額宣告之；原告其餘假執行之聲請，因訴之駁
    回而失所依據，不予准許。
八、結論：本件原告之訴為一部有理由，一部無理由，並依民事訴訟法第七十九條但
    書、第三百九十條第二項、第三百九十二條，判決如主文。
中      華      民      國    九十      年      一      月      二      日
                              民事第一庭法      官  張靜女
右為正本係照原本作成
如對本判決上訴，須於判決送達後廿日內向本院提出上訴狀
中      華      民      國    九十      年      一      月      二      日
~B法院書記官  朱小燕


司法院資訊處製作；財團法人民間司法改革基金會備份。
